臺灣高等法院臺南分院刑事判決
上 訴 人
即 被 告　 丁○○
指定辯護人 蔡信泰　律師
上列上訴人即被告因殺人未遂案件，不服臺灣臺南地方法院93
年度訴字第1099號中華民國93年12月13日第一審判決（起訴案號
：臺灣臺南地方法院檢察署93年度偵緝字第937號），提起上訴
，判決後由最高法院第一次發回更審，本院判決如下：
    主      文
原判決撤銷。
丁○○殺人未遂，累犯，處有期徒刑陸年。
    事      實
一、丁○○曾於民國 (下同)八十七年間，因 違反槍砲彈藥刀械
    管制條例等罪，經法院合併定其應執行有期徒刑一年九月確
    定，並於八十九年一月三十一日縮刑期滿執行完畢。丁○○
    於九十三年二月二日晚間二十二時三十分許，在台南市○區
    ○○○路一段復國里公園旁之辣雞檳榔攤內，向乙○○詢問
    可否代辦貸款事宜時，因乙○○口氣不耐不願繼續理會，致
    引起丁○○不滿而互生口角，兩人進而互推，丁○○不敵，
    竟隨手拿起檳榔攤內不詳人所有之水果刀一把（刀刃及刀柄
    各長約十公分）反手預藏，並與乙○○一路互推到檳榔攤旁
    之公園內，適甲○○見狀將其二人拉開，因瞥見丁○○持有
    刀械勸阻不下，返身跑回檳榔攤欲取木棍將該刀械打落，此
    時丁○○因遭推倒在地，見乙○○亦轉身離去不注意之際，
    竟頓萌殺人之犯意，反持該把水果刀往乙○○背部要害猛刺
    ，並持續朝回身欲奪下刀械之乙○○全身多處戳砍，致乙○○受有左後背穿刺傷併氣胸、左小腿切割傷併淺腓骨神經截
    斷、左耳穿刺傷、下巴、左上肢多處切割傷，旋經趕來之甲○○發現並將乙○○及時送醫急救，始倖免一死，而丁○○
    則將該把水果刀隨手棄置並趁隙逃逸。
二、案經乙○○訴由台南市警察局第一分局報請臺灣台南地方法
    院檢察署檢察官偵查起訴。
    理      由
一、訊據上訴人即被告丁○○於原審及本院審理中固不諱言於右
    揭時、地持水果刀刺傷被害人乙○○之事實，惟矢口否認有
    殺人之犯意，辯稱：其當時因遭毆打致誤傷被害人，並無意
    致被害人於死，伊係正當防衛，且其背部受傷，無力殺人云
    云。經查：
  (一)被告確有於上開時、地，持刀剌戳被害人乙○○之事實，業
    據被告於原審及本院審理中供承不諱，核與證人即被害人乙○○於檢察官偵訊及原審審理時到庭陳證之情節相符，並經
    目擊證人甲○○到庭結證無訛，且有國立成功大學醫學院附
    設醫院診斷證明書一紙及該附設醫院九十三年七月八日（九
    三）成附醫急診字第七四０五號函檢送之病患診療資料摘要
    表及傷口照片等資料在卷可憑（偵卷第二十一、二十二、二
    十三頁）。而被告當天是持一把取自檳榔攤之刀械（刀刃刀
    柄各長約十公分）戳砍被害人乙節，亦據被告於原審審理時
    供認屬實，並有當庭繪製之刀械草圖一紙在卷可稽（原審第
    一三０頁），觀之該把刀械形式為刀頭稍呈圓弧狀之扁直單
    刃，係俗稱之水果刀，以之刺入人體或持以揮砍，應可造成
    銳器穿刺傷或切割傷無疑。而依上開診斷證明書所載內容及
    傷口相片所示，被害人所受之刀傷係左後背穿刺傷併氣胸、
    左小腿切割傷併淺腓骨神經截斷、左耳穿刺傷、下巴、左上
    肢多處切割傷，其中背部遭穿刺之傷口有二處，該背部穿刺
    傷之左側並有多處遭利刃滑劃之傷痕，而被害人之左後背既
    已被刺穿到併有氣胸現象，足見其左後背遭刺穿之程度已深
    達入肺部無疑，參以被害人之左小腿、左耳、下巴、左上肢
    尚有多處切割傷及穿刺傷之情形來判斷，堪認被害人應係在
    未注意後方會受到攻擊之際，背部因突遭猛然刺戮後，回身
    試圖要搶下被告之刀械而持續遭到戳砍，始造成身體背面及
    正面均會受有傷害，且全身上下有多處切割傷及穿刺傷之現
    象，應無疑義，況依被告所持之水果刀刀形來判斷，該把水
    果刀之刀頭係稍呈圓弧樣式，以之刺入並不容易，再依前開
    被害人之傷口相片顯示，被害人該處左背部遭刺穿之部位旁
    側即為左肩胛骨，而在時值夜間光線並不充足之案發當時，
    被告既可避開該片左肩胛骨堅硬部位由旁予以刺入，應係有
    相當時間瞄準該部位而非在慌亂下盲目為之，且其能將不易
    刺入之該把水果刀深深刺入被害人之左後背而達於肺部，益
    徵被告與被害人二者間有相當之空間可供施力且係以極大之
    力道貫入，設若被告已遭被害人壓制在地而相互扭打，其在
    掙扎抵抗之際，應無從瞄準被害人左後背部位，且亦無足夠
    之施力距離及力道可資為之，從而被告辯稱：當時其係躺在
    地上被乙○○撲下來打，雙方臉對臉時，其才右手反持刀子
    由下而上刺乙○○背部云云，顯與前開調查所得之事實有違
    ，應無可採。而觀之被害人乙○○除身體背面受有二處嚴重
    穿刺傷外，其正面全身上下亦受有多處切割傷及穿刺傷，是
    由被害人背面及正面均有遭到被告攻擊，且係背部先受到傷
    害已如前述之情形來判斷，證人即被害人乙○○於原審審理
    時到庭所陳證：「在上廁所的途中，我就發現我背後被刺了
    二刀，他刺了我二刀，我回頭看是被告，我就搶他刀子，我
    被他壓在地上，他又持刀刺我左後耳、下巴、左小腿、左手
    臂、左手肘，我問被告你怎麼可以這樣對我，被告說他就是
    要讓我死，我就跟被告搶刀子」等語（見原審九十三年十一
    月二十九日審判筆錄第四頁）之情節，應屬信而有徵，而堪
    予採信！
  (二)又被害人乙○○全身為刀械傷及之部位遍及後背、小腿、耳
    部、下巴、上肢等身體部位，而其左後背所受之穿刺傷因過
    於深入而併有氣胸，另其左小腿所受之切割傷亦已致淺腓骨
    神經截斷，且其當時所受傷勢已達致命危險程度乙節，亦有
    前揭診斷證明書及病患診療資料摘要表載明「病人於92 年2
    月2日至本院急診求治，血壓77/46，心跳101/m in、左後背
    穿刺傷併氣胸、左小腿切傷、左耳穿刺傷、下巴、左上肢多
    處互割傷，當時傷勢有致命危險。」（偵卷第二十二頁）可
    考，足見被告丁○○揮刀時施力甚猛，下手甚殘，況胸、背
    部內包含心臟、肺葉等臟器，乃人體脆弱部位之生命要害，
    如以兇器猛力攻擊，當有致死之虞，而查水果刀為極銳利之
    兇器，以之戳砍他人，自易致人於死，此當一般人所週知，
    亦應為被告所明知，而由被告在已將乙○○背部要害刺穿後
    仍未停手，猶持續朝回身欲奪下刀械之乙○○全身多處戳砍
    ，致被害人全身受有多處刀傷及其左小腿亦遭強力切割併淺
    腓骨神經截斷，造成被害人當時已命危等情以觀，在在足見
    被告殺意至堅，恨意之深，其有致被害人乙○○於死之意甚
    明。
  (三)另按正當防衛必須對於現在不法之侵害始得為之，侵害業已
    過去，即無正當防衛可言。至彼此互毆，又必以一方初無傷
    人之行為，因排除對方不法之侵害而加以還擊，始得以正當
    防衛論。故侵害已過去後之報復行為，與無從分別何方為不
    法侵害之互毆行為，均不得主張防衛權，最高法院三十年上
    字第一０四０號判例可資參照。換言之，正當防衛必須對於
    現在不法之侵害始得為之，侵害業已過去，或無從分別何方
    為不法侵害之互毆行為，均不得主張防衛權，而衡之一般社
    會經驗法則，互毆係屬多數動作構成單純一罪而互為攻擊之
    傷害行為，縱令一方先行出手，而還擊之一方在客觀上苟非
    單純對於現在不法之侵害為必要排除之反擊行為，因其本即
    有傷害之犯意存在，則對其互為攻擊之還手反擊行為，自無
    主張防衛權之餘地。經查，被告丁○○係與乙○○雙方先在
    前開檳榔攤內發生互推之肢體衝突，並一路互推到檳榔攤旁
    之公園內，證人甲○○見狀已先將其二人拉開等情，業據證
    人甲○○於原審審理時到庭陳證甚明，而被告在與乙○○互
    推之始，不僅趁隙在檳榔攤內拿取水果刀反手預藏，且復在
    證人甲○○已將其二人拉開之後，趁被害人乙○○轉身離去
    不注意之際，持該把水果刀刺戮始終徒手之被害人之情況來
    觀察，被害人之侵害不僅業已過去，且被告在客觀上亦非單
    純對於現在不法之侵害為必要排除，而顯然係基於殺人犯意
    之互毆行為，應足認定，其與正當防衛情形亦不相當。是被
    告辯稱其係正當防衛云云，亦無足採。
　(四)被告另辯稱伊當時穿有背甲，行動不便不可能會殺人云云，
  　本院認被告確曾有背部疾病，腰椎第一節有壓迫性骨折，此
    亦經本院函詢成大醫院，有該院九十四年三月三日成附急診
    字第0940001570號函附卷可稽（本院上訴審卷第七十三頁）
    ，當時縱使也穿有「護甲」即背架，但腰部穿有護甲尚非有
    妨害其行動之可能，反而有保護其腰部之功能，況有無殺人
    係以手持刀殺人，非以腰部殺人，有無穿戴護甲尚難認有妨
    害其手腳之行動，被告所辯其背部受傷，無力殺人，尚難採
    信。
  (五)至於最高法院發回意旨謂：
    (1)原判決認上訴人即被告丁○○有殺人未遂之犯行，係以被
      害人乙○○之指述及證人甲○○之供證為其論據。惟被害
      人就其遭上訴人刺殺之過程，或供稱：「我起身離開往公
      園內走想要上廁所，走約十公尺就突然被人從後背刺，左
      後背、左小腿、左耳、左上肢均受傷，我轉過來與被告（
      上訴人）搶刀子，他又刺我下巴處，刀長約十五公分」（
      見偵字第六一五七號卷第二八頁），或謂：「在上廁所的
      途中，我就發現我背後被刺了二刀，他（上訴人）刺了我
      二刀，我回頭看是被告，我就搶他刀子，我被他壓在地上
      ，他又持刀刺我左後耳、下巴、左小腿、左手臂、左手肘
      」（見一審卷第九三頁）；就其遭刺傷後究係倒地或仍站
      立，或稱：「．．．我問被告你怎麼可以這樣對我，被告
      說他就是要讓我死，我就跟被告搶刀子，我就倒在地上，
　　　我隱約記得好像有人跑過來叫他把刀子放下，然後我就昏
  　　倒了」、「我有看到甲○○拿棍子出來，並叫被告將刀子
    　放下，但被告不肯，當時我已經躺在地上，之後就不曉得
      了」（見一審卷第九三至九五頁），或謂：「當時我身上
      的傷已經有了，．．我還是站著，甲○○拿棍子對著被告
      講，叫他趕快把刀子放下」、「（你看到甲○○拿棍子出
      來時，你是否已經受傷？）是，已經被刺，但還沒有倒地
      」（見一審卷第一一五頁、第一一八頁）各等語；其前後
      供述，顯屬相互歧異。且就甲○○有無受傷一節，所稱：
      「他（甲○○）搶被告的刀子」、「就是因為和被告搶刀
      子受傷的」、「（甲○○受傷在你之前或之後？）之後，
      我的背已經被刺了」云云（見一審卷第九五至九六頁），
      與甲○○供陳：「因為我在拉扯勸架，所以被告先刺到我
      的左手背」（見偵緝字第九三七號卷第四八頁）、「他們
      打架還沒受傷，我先受傷，因為我在勸架」、「我在勸架
      時受傷的，因為當時被告有拿刀子」等語（見一審卷第一
      ○二頁），亦屬矛盾云云。
      關於此部分本院再傳訊被害人乙○○於94年8月24日到庭
      詰證如下：
　　　受命法官問：丁○○是拿何物刺傷你？
　　　證　人　答：暗暗的，他從我後面刺我二刀，我反頭過來
      受命法官問：丁○○為何要殺你？
　　　證　人　答：他問我要如何貸款，我問他的銀行出入有無
  　　　　　　　　不正常，他說有，我跟他說這樣不能貸款，
   　　　　　　　 他說我這講他很不爽，丁○○要打我有人來
     　　　　　　 勸架，之後我要去小便，丁○○他從後面拿
　　　受命法官問：你是否有無和丁○○抱在一起，丁○○刺你
  　　　　　　　　？
  　　證　人　答：我是反頭過來抵擋丁○○又刺我，沒有抱
    　　　　　　　在一起。
　　　受命法官問：丁○○說你背部二刀是你們抱在一起所刺的
  　　　　　　　　？
　　　證　人　答：我是要去小便時，丁○○從後面刺我背部二
　　　　　　　　　刀，並不是抱在一起扭打時被刺的。
      按被害人若就同一事實接受從警訊、偵查、第一審、第二
      審等多次述，在細節方面因時間久隔致在陳述稍有不一
      ，或其他證人因在現場站立之角度所親眼看到之情況，可
      能會與事實亦稍有不一，但本件確實係被告丁○○因問被
      害人乙○○有關貸款之事有所不滿，乙○○要上所時由
      被告丁○○持刀子先從乙○○之背後刺二刀，乙○○回過
      頭來，被告再一直刺殺乙○○成傷之殺人未遂事實則是不
      變之事實，不能以被害人乙○○或其他證人甲○○之證述
      稍有不一，即否認本件被告殺人未遂之犯行。
    (2)被告雖迭稱其持以刺戳被害人之刀械係取自檳榔攤，惟經
      營檳榔攤之甲○○在第一審時，則堅指上訴人所持之刀械
      ，是從上訴人「身上皮衣拿出來的」（見一審卷第一○四
      頁、第一○五頁、第一一○頁），該刀亦非檳榔攤所使用
      「切檳榔青有柄的三角形刀子」等語（見一審卷第一一二
      頁）。實情為何？該刀械究係上訴人隨身攜帶？抑或其與
      被害人互毆中取自檳榔攤？
      關於此部分，被告丁○○於94年8月24日本院更(一)審 審理
      時仍然堅稱水果刀係伊從檳榔攤桌上拿的等語在卷，而甲○○於原審交互詰問亦稱伊檳榔攤桌上之刀子只有一支，
      屬於有柄的三角形刀子云云，因此有關刺殺乙○○之水果
      刀子究係被告丁○○隨身攜帶，或臨時取自檳榔攤，因被
      告丁○○與證人甲○○各執一詞，但本件確係由被告丁○○以水果刀基於殺人之犯意刺殺乙○○之事實已如上述，
      水果刀究係何來亦無法解免被告丁○○有關本件殺人未遂
      之犯行，雖然甲○○稱伊無該把刀子，但被告丁○○屢次
      堅稱該水果刀確係置放於甲○○所有之檳榔攤桌上，而被
      告丁○○當時到檳榔攤係要問有關貸款之事，並無預見會
      和他人發生糾紛，根本無隨身帶水果刀尋釁之必要，因此
      本院仍認被告丁○○所供為可採信。
    (3)又原審審判期日，審判長於行言詞辯論前，詢以「尚有證
      據請求調查？」時，上訴人答稱：請法醫鑑定被害人背部
      所受之傷，究係其持刀自後刺殺或兩人抱住扭打時所刺（
      見原審卷第一○○頁）云云。
      關於此部分，本院於94年8月24日再傳訊被害人 乙○○到
      庭詰證如下：
　　　受命法官問：你是否有無和丁○○抱在一起，丁○○刺你
  　　　　　　　　？
　　　證　人　答：我是反頭過來抵擋丁○○又刺我，沒有抱在
　　　　　　　　  一起。
　　　受命法官問：丁○○說你背部二刀是你們抱在一起所刺的
  　　　　　　　　？
　　　證　人　答：我是要去小便時，丁○○從後面刺我背部二
　　　　　　　　  刀，並不是抱在一起扭打時被刺的。
      如依被害人乙○○屢次所稱該背部二刀確係被告丁○○從
      背後所刺，並有放大之照片附卷足稽，是本院仍認背部二
      刀確係乙○○要去小便時遭被告自後刺殺，絕非二人抱在
      一起遭刺，此部分事實已甚明確，並無再送鑑定之必要。
    (六)又被告丁○○於本院審理中再聲請傳訊證人甲○○、丙○○、「老楊」等人到庭做證，但被告丁○○於本院審理中
      供稱：
　　　審判長問：丙○○跟你何關係？
　　　被告　答：朋友，我以租她房子住在她家裡面。
　　　審判長問：她是不是你女朋友？
　　　被告　答：以前，很早以前。
　　　審判長問：那一天丙○○她有沒有去？
　　　被告　答：她沒有去。
      被告丁○○既稱丙○○當天未在場，本院認即無傳訊之必
      要。
　　　審判長問：傳訊甲○○證明何事？
　　　辯護人答：證明當天是甲○○抱住被告並由乙○○打被告
  　　　　　　　，所以被告臉部有受傷，被告沒有辦法才在檳
   　　　　　　　榔攤的桌子隨手拿起水果刀，所水果是是王
     　　　　　　旭日所有，不是被告帶去的。
      按證人甲○○於原審交互詰問時已證述甚詳在卷，而本院
      亦認定有關水果刀部分係由被告丁○○取自檳榔攤，是本
      院亦認無再傳訊甲○○之必要。
　　　審判長問：發生當時有多少人在？
　　　被告　答：我、乙○○、甲○○，我們三個。
　　　審判長問：老楊當時在那裡？
　　　被告　答：他坐在公園椅子上。
      有關「老楊」並無住址及名字，尤其本件發生當時「老楊
      」亦不在現場目睹，是本院亦認無再傳訊「老楊」之必要
      ，亦此明。
    (七)綜上所述，足見被告所辯各節均係事後畏究卸責之詞，殊
      不足採。本件事證明確，被告丁○○犯行堪以認定。
二、核被告丁○○所為，係犯刑法第二百七十一條第二項、第一
    項之殺人未遂罪。被告已著手於殺人犯罪行為之實行，惟尚
    未達被害人死亡之犯罪結果，其殺人行為尚屬未遂階段，未
    有死亡結果發生，本院審酌本件未有死亡結果，依刑法第二
    十六條前段之規定減輕其刑。查被告有如事實欄所示有期徒
    刑執行完畢之前科紀錄（本院所附前科紀錄表），有臺灣高
    等法院被告全國前案紀錄表在卷足考，其於執行完畢後五年
    之內，再犯本案有期徒刑以上之罪，為累犯，應依刑法第四
    十七條之規定加重其刑，並依法先加後減，但依刑法第六十
    四條、第六十五條規定死刑、無期徒刑部分不得加重，故僅
    加重有期徒刑部分。又被告接續持刀剌殺被害人，係利用同
    一犯罪機會，以一犯意接續多次行為，侵害一個法益，為接
    續犯，屬單純一罪。原審予以論罪科刑，固非無見，但查：
    （一）依刑法第六十四條、第六十五條規定死刑、無期徒刑
    部分不得加重，原審漏未說明，顯有未洽。(二)未遂犯之處
    罰，得按既遂犯之刑減輕之。刑法第二十六條定有明文，是
    未遂犯並非「應」減其刑，原審誤為「應減其刑」（原審決
    書第五頁最末行），亦有未洽，被告上訴意旨猶執前詞，否
    認犯罪，雖不足採，惟原判決既有可議，自應由本院將原判
    決撤銷改判。爰審酌被告僅因口角細故引起之肢體衝突，即
    起殺意之犯罪動機，及其罔顧人命，危害社會之安全、犯罪
    所生損害對被害人身體及心理之長久影響頗巨，所受之損害
    難以填補，且犯後並未與被害人達成和解等一切情狀，量處
    如主文所示之刑，以資懲儆。另被告所持以犯案之水果刀並
    未扣案，且被告既已供稱該把水果刀係取自檳榔攤，顯然並
    非被告所有，爰不另為沒收之諭知，附此敘明。
據上論結，應依刑事訴訟法第三百六十九條第一項前段、第三百
六十四條、第二百九十九條第一項前段、刑法第二百七十一條第
二項、第一項、第二十六條前段、第四十七條，判決如主文。
本案經檢察官李傳來到庭執行職務。
中　　華　　民　　國　　94　　年　　8 　　月　　31　　日
                  刑事第五庭    審判長法  官  楊明章
                                      法  官  戴勝利
                                      法  官  顏基典
以上正本證明與原本無異。
如不服本判決，應於收受本判決後十日內向本院提出上訴書狀。
其未敘述上訴理由者並得於提起上訴後十日內向本院補提理由書
狀（均須按他造當事人之人數附繕本）「切勿逕送上級法院」。
　　　　　　　　　　　　　　　　　　　書記官  呂嘉文
中　　華　　民　　國　　94　　年　　9 　　月　　2 　　日
附錄本案論罪科刑法條：
中華民國刑法第二百七十一條第一項、第二項(普通殺人罪)
殺人者，處死刑、無期徒刑或十年以上有期徒刑。
前項之未遂犯罰之。
